【裁判字號】    96,上訴,2930
【裁判日期】    970109
【裁判案由】    準強盜
【裁判全文】
臺灣高等法院臺中分院刑事判決        96年度上訴字第2930號
上  訴  人  臺灣臺中地方法院檢察署檢察官
被      告  丙○○
上列上訴人因被告竊盜案件，不服臺灣臺中地方法院96年度訴字
第 2350號中華民國96年9月13日第一審判決（起訴案號：臺灣臺
中地方法院檢察署 96年度偵字第13540號），提起上訴，本院判
決如下：
    主  文
上訴駁回。
    事  實
一、丙○○曾犯侵占案件，經臺灣臺中地方法院於民國 94年6月
    16 日以94年度豐簡字第 353號判處有期徒刑4月確定，甫於
    94月11月18日縮短刑期執行完畢，猶不知悔改，復基於意圖
    為自己不法所有之犯意，於 96年5月27日21時48分許，在臺
    中市○區○○○街 135號4樓第一影城電影院第2放映廳內，
    趁電影即將播放完畢，觀眾沉醉劇情及光線昏暗之際，低身
    接近丁○○及乙○○之座位，徒手竊取放在其二人間腳旁之
    紙袋（內有現金新臺幣1,800元、信用卡2張、粉紅包包、口
    罩、修正帶、尺、瓶裝礦泉水、小皮包各 1個及筆數支等物
    ），得手後，隨即往出口逃逸。乙○○發現有異，即隨尾追
    捕丙○○，並喝令丙○○停止不從，雙方因拉扯紙袋，先後
    在該處二樓、三樓及一樓之手扶電梯上跌倒，使乙○○受有
    右肩閉鎖性脫臼之傷害（未告訴），嗣丙○○逃至臺中市○
    區○○街 122號前為警方所逮捕，並扣得丁○○所有之上述
    失竊物品（均已由丁○○領回）。
二、案經臺中市警察局第一分局報告臺灣臺中地方法院檢察署檢
    察官偵查起訴。
    理  由
壹、證據能力方面：
    按被告以外之人於審判外之言詞或書面陳述，除法律有規定
    者外，不得作為證據。被告以外之人於檢察事務官、司法警
    察官或司法警察調查中所為之陳述，與審判中不符時，其先
    前之陳述具有較可信之特別情況，且為證明犯罪事實存否所
    必要者，得為證據。被告以外之人於偵查中向檢察官所為陳
    述，除顯有不可信之情況者外，得為證據。又被告以外之人
    於審判外之陳述，雖不符前 4條之規定，而經當事人於審判
    程序同意作為證據，法院審酌該言詞陳述或書面陳述作成時
    之情況，認為適當者，亦得為證據。當事人、代理人或辯護
    人於法院調查證據時，知有第159條第1項不得為證據之情形
    ，而未於言詞辯論終結前聲明異議者，視為有前項之同意。
    刑事訴訟法第159條第1項、第 159條之3、第159條之1第2項
    、第159條之5分別定有明文。本件證人乙○○於警詢中指述
    其追逐被告過程中與被告拉扯，因而 2次跌落電扶梯受有上
    述傷勢之陳述，與其事後於偵審中所陳述被告未有推、毆打
    及反擊等動作，其係自行跌倒手撐地而受傷等節不符（詳後
    述），且其於警詢之陳述，經辯護人於原審準備程序時表示
    拒絕作為證據，而其警詢中之陳述並未具有較可信之特別情
    況，亦非證明本件犯罪事實存否所必要者，故本院認證人乙○○於警詢之陳述無證據能力。又證人丁○○、乙○○於檢
    察官偵查中具結後所為之陳述，並未有不法取供之情形，被
    告亦未釋明上開供述有顯不可信之情況，依上說明，其等於
    偵查中之證言自具有證據能力。另證人丁○○於警詢中之陳
    述，當事人或原審辯護人於法院調查證據時，均未於言詞辯
    論終結前聲明異議，依刑事訴訟法第 159條之5第2項之規定
    ，自得為證據。
貳、實體方面：
一、上開事實，業據被告丙○○於警偵訊及原審審理時坦承於上
    開時地徒手拿取放在丁○○及乙○○間腳旁紙袋之事實不諱
    ，核與證人丁○○於警詢、偵查及原審審理時證述：紙袋放
    在伊與乙○○腳的中間，被告伸手要拿紙袋前，伊和乙○○
    都沒有看著紙袋。乙○○追出去後，伊過幾秒才反應過來發
    現紙袋不見，當時人已經跑出門口。被告拿紙袋時伊以為是
    踢到紙袋，因為電影院裡面很暗，當時電影快要演完，沒有
    人走動，只有被告一人走動。乙○○追出時並沒有喊叫，只
    是瞬間衝出去。伊和乙○○是坐在電影院中走道較寬的第一
    排位置等語（見原審卷第59頁至第62頁）；及證人乙○○於
    原審審理中證述：紙袋當時放在伊和丁○○中間腳旁的地上
    ，當時電影院燈光比較暗，電影快結束，被告從伊右手邊經
    過時，伊聽到紙袋被取走的聲音，但沒有看到被告拿紙袋，
    伊彎腰查看，原本懷疑被告踢到紙袋，但發現紙袋不見了，
    看見有人匆忙跑出去，伊不知道是被告拿走所以就追出去。
    被告急忙衝過，伊認為被告可能踢到紙袋，查看後才發現紙
    袋不見。被告接近拿紙袋時完全沒有碰到伊，當時燈光昏暗
    沒有看出與被告距離多遠，因為沒有看到被告只聽到聲音，
    只有看到一個黑影閃過，因為被告有彎腰閃過，伊認為被告
    為了怕遮到我們的視線等語（見原審卷第63頁至第64頁）相
    契合，並有贓物認領保管單1紙、相片7張、丁○○所繪製放
    映廳現場圖、澄清綜合醫院診斷證明書 1紙附卷可稽。按刑
    法之搶奪罪，係指公然奪取而言。若乘人不備竊取他人所有
    物，並非出於公然奪取者，自應構成竊盜罪（最高法院22年
    上字第1334號判例可資參照）。再按刑事法上之竊盜、搶奪
    罪，其犯罪構成要件，雖同具不法得財之意思。但搶奪罪係
    乘人不備，公然掠取他人之財物；至於竊盜罪，則係乘人不
    知，將他人支配下之財物，移入自己實力支配（管領）下之
    謂（最高法院83年度臺上字第3008號判決可資參考）。查本
    件紙袋係放在證人丁○○、乙○○兩人間之腳旁地上，因電
    影即將結束，所有觀眾沉醉及注意劇情之最後結局，加以當
    時電影院光線昏暗無法看清周遭人物動態，被告彎腰接近拿
    取紙袋時，證人丁○○、乙○○均不知，對紙袋之支配力係
    處於鬆弛之狀態，直到被告拿取紙袋產生噪音，證人乙○○
    尚未察覺紙裝已遭被告竊走，而誤以為被告怕擋住視線而彎
    腰離開時不小心踢到紙袋，等低頭查看時才發覺紙袋不見，
    在未確定何人竊取之情況下追遂被告，於此同時證人丁○○
    方發現其紙袋不翼而飛，亦不知何人竊走。從而，被告係利
    用證人丁○○、乙○○對於紙袋支配力未有防備而不知之際
    ，以和平、秘密方法竊取紙袋，自屬竊盜行為，而與搶奪罪
    係以乘人不備，不及抗拒公然掠取其財物之構成要件有別，
    是本案被告應成立竊盜行為甚明，被告犯行堪以認定，應依
    法論科。
二、復按刑法第 329條之規定旨在以刑罰之手段，保障人民之身
    體自由、人身安全及財產權，免受他人非法之侵害，以實現
    憲法第 8條、第22條及第15條規定之意旨。立法者就竊盜或
    搶奪而當場施以強暴、脅迫者，僅列舉防護贓物、脫免逮捕
    或湮滅罪證三種經常導致強暴、脅迫行為之具體事由，係選
    擇對身體自由與人身安全較為危險之情形，視為與強盜行為
    相同，而予以重罰。至於僅將上開情形之竊盜罪與搶奪罪擬
    制為強盜罪，乃因其他財產犯罪，其取財行為與強暴、脅迫
    行為間鮮有時空之緊密連接關係，故上開規定尚未逾越立法
    者合理之自由形成範圍，難謂係就相同事物為不合理之差別
    對待。經該規定擬制為強盜罪之強暴、脅迫構成要件行為，
    乃指達於使人難以抗拒之程度者而言是與強盜罪同其法定刑
    ，尚未違背罪刑相當原則，與憲法第23條比例原則之意旨並
    無不符（司法院大法官會議解釋第 630號可資參照）。依此
    解釋之意旨構成刑法 329條準強盜罪之構成要件為竊盜或搶
    奪，因防護贓物、脫免逮捕或湮滅罪證，而當場施以強暴脅
    迫須達於使人難以抗拒之程度者亦明。經查：證人乙○○於
    偵查中證述：被告從伊的右手邊衝過來將紙袋提走，伊就追
    出電影院，伊從 4樓追到2、3樓的手扶梯那裡跌倒，因為電
    扶梯運作的方向是由下往上，伊與被告是逆向由上往下，伊
    腳步不穩自行跌倒，摔倒前被告沒有打或推伊。伊與被告拉
    扯紙袋時，被告沒有捶打或推伊，只是瞪伊及用力搶回伊手
    中的紙袋，伊受傷與被告搶回紙袋無關。被告當時也跌倒，
    二個人身體沒有接觸，被告提起紙袋繼續往樓下跑，被告與
    伊又在1、2二樓電扶梯上跌倒，伊跌倒完全是因為電扶梯由
    下往上，而我們均由上往下跑，因腳步不穩所致，伊跌倒並
    非是被告打或推伊所為引起。伊在電扶梯跌倒過程中，用手
    撐地肩膀撐地受到反作力雖有受傷，但尚未脫臼，伊會脫臼
    是伊追逐被告的過程中用力捶被告的背部，因被告太壯了，
    伊手受到反作力才造成脫臼，伊捶被告時被告並沒有反擊，
    只是拼命地的跑而已等語（見偵卷第14頁至第16頁）。另被
    告於原審準備程序時供稱：伊沒有推開乙○○，伊只是用力
    扭轉身體掙脫乙○○的拉扯，乙○○也說他是自行跌擊等語
    （見原審卷第10頁至第11頁）以觀，顯然被告僅單純與證人
    乙○○拉扯紙袋，並未當場對乙○○施加任何強暴、脅迫之
    不法行為，至使乙○○難以抗拒之程度，故依上開說明，被
    告之行為應僅構成竊盜罪，而與準強盜罪之構成要件有間，
    併此敘明。
三、核被告丙○○所為，係刑法第320條第1項之竊盜罪。原審蒞
    庭檢察官認被告所為，應依同法第325條第1項之搶奪罪論處
    ，尚有未洽，已詳述於前，惟起訴基本社會事實同一，爰依
    法變更起訴法條。又查被告曾犯侵占案件，經臺灣臺中地方
    法院於94年6月16日以94年度豐簡字第 353號判處有期徒刑4
    月確定，於94月11月18日縮短刑期執行完畢，有臺灣高等法
    院被告前案紀錄表及臺灣臺中地方法院檢察署刑案資料查註
    紀錄表各1份在卷為憑，被告前受有期徒刑之執行完畢後，5
    年以內再犯有期徒刑以上之罪，為累犯，應依刑法第47條第
    1 項之規定加重其刑。原審審理結果，認被告犯上開之罪，
    適用刑事訴訟法第300條，刑法320條第1項、第41條第1項前
    段、第47條第1項，刑法施行法第 1之1條第1項、第2項前段
    等規定，並審酌被告有上述前科紀錄，素行不佳，竟利用電
    影即將播放完畢，劇情高漲觀眾忘我及光線昏暗之際，竊盜
    他人所有之財物，危害民眾財產安全及社會治安非淺，及其
    坦承犯行態度良好等一切情狀，量處有期徒刑 4月，並諭知
    如易科罰金以1千元折算1日。並說明蒞庭公訴人雖請求判處
    被告有期徒刑 8月，惟考量被告係觸犯刑度較輕之竊盜犯行
    ，而非犯刑度較重之搶奪罪及其所造成危害之程度及上開情
    節，認對被告科處有期徒刑 4月，已足收懲儆之效，是蒞庭
    檢察官具體求刑之刑度尚嫌過重。經核原審判決上開認事用
    法並無違誤，量刑亦稱妥適。檢察官上訴意旨認被告所為應
    構成搶奪罪，並無理由，應予駁回。
四、被告經合法傳喚，無正當理由不到庭，爰不待其陳述逕行判
    決。
據上論結，應依刑事訴訟法第368條、第371條，判決如主文。
本案經檢察官甲○○到庭執行職務。
中    華    民    國    97    年    1     月    9     日
            刑事第八庭    審判長法  官  羅  得  村
                                法  官  劉  榮  服
                                法  官  張  靜  琪
上列正本證明與原本無異。
檢察官得上訴。
被告不得上訴。
如不服本判決應於收受送達後10日內向本院提出上訴狀，其未敘
述上訴之理由者並得於提起上訴後10日內向本院補提理由書（均
須按他造當事人之人數附繕本）。
                                書記官  陳  俞  豪
中    華    民    國    97    年    1     月    9     日
附錄論罪科刑法條
中華民國刑法第320條
意圖為自己或第三人不法之所有，而竊取他人之動產者，為竊盜
罪，處 5 年以下有期徒刑、拘役或 5 百元以下罰金。
意圖為自己或第三人不法之利益，而竊佔他人之不動產者，依前
項之規定處斷。
前二項之未遂犯罰之。


司法院資訊處製作；財團法人民間司法改革基金會備份。
